臺灣高等法院高雄分院民事判決　　　　　93年度重上字第47號
上　訴　人　甲○○
訴訟代理人　郭清寶　　律師
　　　　　　乙○○
被上訴人　　高雄縣橋頭鄉農會
法定代理人　丙○○
訴訟代理人　黃榮作律師
上列當事人間請求塗銷抵押權設定登記事件，上訴人對於中華民
國93年5 月6 日臺灣高雄地方法院93年度重訴字第118 號第一審
判決提起上訴，本院於94年3 月17日言詞辯論終結，判決如下：
    主      文
上訴及其假執行之聲請均駁回。
第二審訴訟費用由上訴人負擔。
　　事實及理由
一、上訴人原請求：被上訴人就上訴人所有坐落高雄縣永安鄉○
    ○○段第531-1 地號土地以81年5 月5 日高雄縣岡山地政事
    務所（收件字號為81年岡字第009045）所設定第一順位權利
    價值本金最高限額2,520,000 元及被上訴人就上訴人所有坐
    落高雄縣永安鄉○○○段第532-1 地號土地以81年5 月5 日
    高雄縣岡山地政事務所（收件字號81年岡字第009045）所設
    定第一順位權利價值本金最高限額2,520,000 元抵押權設定
    登記應予塗銷，惟此部分業經兩造成立訴訟上和解，故本院
    僅就其餘部分加以審理，合先說明。
二、上訴人主張：緣訴外人蘇連財於民國81年5 月5 日曾以訴外
    人許麗花所有坐落高雄縣永安鄉○○○段第531 之1 、532
    之1 地號之土地（以下簡稱系爭土地）向被上訴人分別設定
    本金最高限額新臺幣（下同）1,440 萬元及2,520 萬元之抵
    押權，以擔保訴外人何陳碧凰、何聰明向被上訴人所借貸之
    1,200 萬元、2,100 萬元債務，惟迄於83年3 月3 日，上開
    二筆借款均已全數清償完畢。嗣上訴人於89年6 月18日及同
    年4 月11日，分別向訴外人許麗花購買系爭土地，並各於同
    年7 月6 日及4 月16日辦理土地移轉登記完畢，上開抵押權
    所擔保之債權已不存在，上訴人以存證信函催告被上訴人塗
    銷上開抵押權，詎被上訴人竟以訴外人蘇連財另有其他900
    萬元之借款保證債務未為清償為由而予拒絕。被上訴人與訴
    外人蘇連財所簽訂之抵押權設定契約書之其他約定事項內容
    ，係以未特定法律關係而為最高限額抵押權之設定，應屬無
    效。且依定型化契約條款應為有利於消費者之解釋原則，本
    件最高限額抵押權自應認僅擔保以系爭土地為擔保而生之借
    款債務而不及於以其他不動產為擔保而生之債務，本件抵押
    權既為無效，且以系爭土地為擔保之1,200 萬元、2,100 萬
    元借款債務亦已清償完畢，依據抵押權之從屬性，上訴人自
    得請求被上訴人塗銷抵押權設定登記，為此聲明求為：被上
    訴人就上訴人所有坐落高雄縣永安縣烏樹林段第531 之1 及
    53 2之1 地號土地以81年5 月5 日高雄縣岡山地政事務所（
    收件字號81年岡字第009046號）所設定第二順位權利價值本
    金最高限額1,440 萬元之抵押權登記應予以塗銷。於本院聲
    明：
    (一)原判決關於駁回上訴人後開第二項之訴及該部分假執行之
      聲請均廢棄。
    (二)被上訴人應就坐落高雄縣永安鄉○○○段第531-1 、532-
      1 地號所示不動產設定第二順位權利價值1,440 萬元之本
      金最高限額抵押權設定登記應予塗銷。
    (三)願供擔保請准宣告假執行。
三、被上訴人則以：本件抵押權設定契約書之其他約定事項第1
    項已明確表示系爭最高限額抵押權所擔保之範圍，包括該抵
    押權存續期間內訴外人蘇連財與被上訴人間之借款、保證等
    債務，是訴外人蘇連財於81年6 月9 日另擔任訴外人崔穗華
    向被上訴人借款900 萬元之連帶保證人之保證債務自應包括
    於內，其原擔保訴外人何陳碧凰、何聰明向被上訴人之借款
    ，雖已全數清償完畢，惟保證崔穗華之900 萬元之債務迄未
    清償，故系爭最高限額抵押權所擔保之債權確仍存在。又訴
    外人蘇連財於設定系爭最高限額抵押權後，復自願擔任訴外
    人崔穗華向被上訴人借款之連帶保證人，則其自能預料系爭
    土地將因其對訴外人崔穗華所負之連帶保證責任而有實行抵
    押權之危險，是該抵押權設定契約對其自願承受不測之損害
    ，且亦未加重抵押人之責任，並無任何違反誠信原則或對消
    費者顯失公平之情。
    於本院聲明：
    (一)上訴駁回。
    (二)如受不利判決，願供擔保，請准宣告免為假執行。
四、上訴人主張訴外人蘇連財於上開時日以訴外人許麗花所有系
    爭土地為被告設定本金最高限額1,440 萬元之抵押權而分別
    擔保訴外人何陳碧凰、何聰明向被上訴人所借貸之1,200 萬
    元、2,100 萬元債務，嗣該二筆債務已於83年3 月間清償完
    畢，上訴人則於89年間向訴外人許麗花購買系爭土地，並已
    辦妥土地所有權移轉登記完畢事實，業據其提出與所述相符
    之土地登記謄本、土地抵押權設定契約書等件為證，被上訴
    人亦不爭執堪信上訴人此部分主張為真實，惟被上訴人則以
    前揭情詞置辯。經查：
  (一)按抵押權所擔保之債權，其種類及範圍，屬於抵押權之內容
    ，依法應經登記，始生物權之效力，但如因內容過於冗長，
    登記簿所列各欄篇幅不能容納記載，可以附件記載，作為登
    記簿之一部分，因此關於最高限額抵押權所擔保之債權，雖
    未記載於土地登記簿，然於聲請登記時提出之最高限額抵押
    權設定契約書，有該項債權之記載者，此契約書既作為登記
    簿之附件，自為抵押權效力所及（最高法院84年臺上字第19
    67號著有判例參照）。系爭土地於81年5 月間所設定之最高
    限額抵押權，其他項權利登記簿之登記，就清償日期、利息
    、遲延利息、違約金等項乃均載明「依照各個契約約定」或
    「依照契約約定」等語，此有土地登記謄本在卷可稽，是系
    爭抵押權之登記既因內容過於冗長而以「契約約定」之附件
    方式記載，此抵押權設定契約書暨其約定事項等內容之附件
    自為該登記簿之一部分而為系爭抵押權效力所及。今系爭最
    高限額抵押權其抵押物之擔保範圍既已於土地暨建築改良物
    抵押權設定契約書之抵押權設定契約書其他約定事項之第1
    條明定為「為擔保對貴會現在（包括過去所負現在尚未清償
    ）及將來所負之借款、票據、保證、損害賠償等以及其他一
    切債務，即在本抵押權設定契約書所定債權本金最高限額以
    內之清償及其利息、遲延利息、違約金、執行抵押權費用以
    及因債務不履行而發生之損害賠償」等項，系爭抵押權所擔
    保債權之種類及其範圍，除「其他一切債務」部分（理由後
    述）外，自應以上開條項之規定為其內容而應為兩造所共同
    遵守，是訴外人蘇連財既於嗣後再行擔任訴外人崔穗華之連
    帶保證人而對被上訴人負有連帶保證債務，其既未另與被上
    訴人就排除此筆借款保證於前開抵押權擔保範圍之外達成合
    意，則其就訴外人崔穗華所為借款所負之連帶保證債務，自
    為本件抵押權擔保範圍所及，上訴人主張系爭抵押權效力不
    及於訴外人蘇連財上開保證債務，並不可採。
  (二)次按最高限額抵押權係對於債權人一定範圍內之不特定債權
    ，預定一最高限額，由債務人或第三人提供抵押物予以擔保
    之特殊抵押權，故最高限額抵押權所擔保債權必須為一定範
    圍內所發生之債權，準此以觀，最高限額抵押權不僅有其特
    定性，且最高限額抵押權係從屬於此一定範圍內之法律關係
    ，最高限額抵押權所擔保者，即係此項法律關係所不斷發生
    之債權，該一定範圍之法律關係即為最高限額抵押權之基礎
    關係，至概括最高限額抵押權，因債權人與債務人間無基本
    契約（一定之法律關係）為擔保債權發生之基礎關係，自難
    認屬有效（最高法院86年度臺上字第3114號判決意旨參照）
    。查系爭最高限額抵押權所擔保之範圍，依前述抵押權效力
    所及之抵押權設定契約書附件即約定事項第1 條所載雖廣及
    訴外人蘇連財對被上訴人所負之借款、票據、保證、損害賠
    償及其他一切債務，上開約定除所謂「其他一切債務」外之
    借款、票據、保證、損害賠償等項，均係本於蘇連財與被上
    訴人所預為約定之一定範圍內之法律關係而可資從屬，此部
    分與全然未列舉擔保債權種類而無基本契約為擔保債權發生
    之概括最高限額抵押權尚屬有別，是本件最高限額抵押權之
    項部分既未違反抵押權之從屬性，自不得僅因其約定擔保範
    圍有數種債權，即遽認其屬無基本契約之概括最高限額抵押
    權而為無效，上訴人主張系爭抵押權因其債權人與債務人間
    並無一定之法律關係以為債權之擔保應屬無效云云，自無可
    採。
  (三)上訴人另主張本件抵押權設定契約條款有違消費者保護法第
    11條、第12條及該法施行細則第13條、第14條等規定而屬無
    效云云。惟查，消費者保護法係於83年1 月11日始經總統公
    布施行，其施行細則則係遲至同年11月2 日始經行政院發佈
    施行，依消費者保護法第64條及其施行細則第43條規定，該
    法均係自公布日或發佈日始行施行，惟訴外人蘇連財與被上
    訴人間之抵押權設定契約則早於81年5 月3 日即行簽訂，依
    法律不溯既往之原則，系爭契約並無消費者保護法適用之餘
    地，上訴人此部分主張亦屬無據。
  (四)至上訴人另主張本件最高限額抵押權設定契約有關擔保借款
    以外債務之約定，已違反民法誠實信用原則而應認為無效云
    云。惟查，最高限額抵押權之制度乃為因應現代工商社會發
    展，就銀行與客戶間之信用授受、經銷商與製造商、批發商
    與零售商等具有繼續性及經常性之交易特性，為免除普通抵
    押權逐筆設定以致當事人不勝其煩且徒增勞費之困擾，及配
    合講求交易迅速與安全之現代社會交易活動因而發展出此種
    制度，由所有人提供抵押物，與債權人訂立在一定金額之限
    度內，擔保現在已發生及將來可能發生之債權之抵押權設定
    契約，故最高限額抵押權所擔保之債權範圍本即具有不特定
    之性質，至其內容是否可認有違反誠實信用之情形，則應從
    該債務之發生是否將使抵押人或債務人負擔無法預測之危險
    而為判斷。又查本件抵押權擔保之範圍，於訴外人蘇連財所
    親自用印簽立之抵押權設定契約書之其他約定事項即已載明
    乙節，此有抵押權設定契約書暨所附其他約定事項在卷可稽
    ，訴外人蘇連財於本院證稱不記得書立抵押權設定書等情事
    云云，委無可採。是訴外人蘇連財於提供擔保時既已明瞭其
    擔保範圍為何，而其是否擔任他人連帶保證人，係由其依債
    務人之信用狀況及己身財務情形等因素衡量後始為決定，其
    既同意擔任該筆借款債務之連帶保證人，自對該筆保證債務
    之內容及風險已為評估知悉，故本件抵押權所擔保之債權範
    圍已包括此一連帶保證債務，尚非訴外人蘇連財所無法預見
    ，該抵押權設定契約擔保範圍之定型化條款，自尚無違反誠
    信原則之情形而應歸於無效，上訴人之主張尚屬無據。
(五)末按，不動產所有人設定抵押權後，得將不動產讓與他人，
    但其抵押權不因此而受影響，此為民法第867 條所明定，故
    於一般不動產之交易中，盡善良管理人注意義務之買受人於
    購買不動產之前，自必就該不動產是否曾設有抵押權及其擔
    保之範圍為何、已生擔保債務內容等事項詳加查知，而抵押
    權之設定本有其公示性，任何利害關係人均得隨時向地政機
    關聲請查閱其內容，是上訴人就本件抵押權契約之內容及其
    已生之擔保債務既於購買系爭土地前即處於能知悉之狀態，
    並得以之為是否購買或價金應扣除多寡之重要參考依據，則
    該契約內之預定條款，並未加重抵押義務人或上訴人之責任
    ，或使上訴人拋棄權利或限制其行使權利，此擔保條款自亦
    無濫用契約自由或顯失公平之可言。
五、綜上所述，系爭土地所設定之抵押權，其擔保之範圍既及於
    蘇連財之保證債務，而其約定又未違反最高限額抵押權之社
    會功能，尤無所謂違反誠信原則之可言，則其約定自屬有效
    。茲蘇連財就崔穗華所欠被上訴人之借款債務既尚未清償，
    該最高限額抵押權自不得任意予以塗銷。從而原審駁回上訴
    人之訴，委無不合，上訴意旨，仍執陳詞，指摘原判決不當
    ，非有理由，應予駁回。另上訴人聲請願供擔保，請准宣告
    假執行部分，應一併駁回。
六、結論：本件上訴為無理由，依民事訴訟法第449 條第1 項、
    第78條，判決如主文。
中　　華　　民　　國　　94　　年　　3 　　月　　31　　日
                            民事第二庭
                                審判長法官  簡色嬌
                                法      官  朱玲瑤
                                法      官  周慶光
以上正本證明與原本無異。
如對本判決上訴，須於判決送達後20日內向本院提出上訴狀，其
未表明上訴理由者，應於上訴後20日內向本院提出上訴理由書（
均須按他造當事人之人數附繕本）。上訴時應提出委任律師或具
有律師資格之人之委任狀，並依附註條文規定辦理。
中　　華　　民　　國　　94　　年　　4 　　月　　1 　　日
                                書  記  官  馬蕙梅
附註：民事訴訟法第466 條之1 ：
對於第二審判決上訴，上訴人應委任律師為訴訟代理人，但上訴
人或其法定代理人具有律師資格者，不在此限。
上訴人之配偶、三親等內之血親、二親等內之姻親，或上訴人為
法人、中央或地方機關時，其所屬專任人員具有律師資格並經法
院認為適當者，亦得為第三審訴訟代理人。第一項但書及第二項
情形，應於提起上訴或委任時釋明之。
                                                      K
